臺灣臺北地方法院民事判決
110年度訴字第680號
原      告  中華開發資產管理股份有限公司

法定代理人  李天送  
訴訟代理人  白浩廷  
兼訟達代收人周妤安  
被      告  李秀眉  
            李秀容  
            李秀絨  
            李淑惠  
共     同
訴訟代理人  余政勳律師
上列當事人間分配表異議之訴事件，本院於民國110年10月6日言
詞辯論終結，判決如下：
    主  文
原告之訴駁回。
訴訟費用由原告負擔。
    事實及理由
壹、程序方面：
    按債權人或債務人對於分配表所載各債權人之債權或分配金
    額有不同意者，應於分配期日1 日前，向執行法院提出書狀
    ，聲明異議；異議未終結者，為異議之債權人或債務人，得
    向執行法院對為反對陳述之債權人或債務人提起分配表異議
    之訴；聲明異議人未於分配期日起10日內向執行法院為起訴
    之證明者，視為撤回其異議之聲明；經證明者，該債權應受
    分配之金額，應行提存，強制執行法第39條第1項、第41條
    第1項前段、第3項分別定有明文。查本院108年度司執字第
　　99182號拍賣抵押物強制執行事件（下稱系爭執行事件），
    本院民事執行處於民國109年11月2日作成分配表（下稱系爭
    分配表），定於109年12月3日實行分配，惟原告不同意該分
    配表所定被告所受分配之金額，乃於109年12月1日具狀聲明
    異議，並於109年12月7日提起本件分配表異議之訴，同時向
    本院民事執行處陳報起訴證明，此經本院調取系爭執行事件
    卷宗查明屬實，是原告提起本件分配表異議之訴，符合前揭
    規定，先予敘明。
貳、實體方面：
一、原告起訴主張：原告為訴外人林嘉圖(以下逕稱其名)之債權
    人，如附表所示不動產(下稱系爭不動產、即重測前臺北縣
    新店市〈現為新北市○○區○○○段○○○段00000000000000000○000
    00地號土地)，原為林嘉圖所有，前於86年9月3日經林嘉圖
    設定新臺幣(下同)820萬元之最高限額抵押權(下稱系爭抵押
    權)予訴外人李金城(以下逕稱其名)。嗣林嘉圖於105年10月
    21日死亡，另李金城亦於107年5月3日死亡。而李金城所遺
    系爭抵押權由被告繼承，被告於108年9月17日以本院108年
    度司拍字288號拍賣抵押物裁定暨確定證明書，聲請對黃宋
    宙即林嘉圖之遺產管理人強制執行拍賣系爭不動產，經本院
    民事執行處以系爭執行事件受理在案。然被告未提出系爭抵
    押權之債權證明文件，應認系爭抵押權所擔保之債權不存在
    ；且系爭抵押權所擔保之債權已罹於15年消滅時效，復未於
    消滅時效完成後5年間行使抵押權，依民法第880條規定，該
    抵押權已罹於除斥期間而消滅，為維護原告之權益，原告自
    得依民法第242規定，代位黃宋宙即林嘉圖之遺產理人為時
    效抗辯，爰依強制執行法第41條第1項規定提起分配表異議
    之訴等語。並聲明：本院108年度司執字第99182號強制執行
    事件(即系爭執行事件)，於109年11月2日製作之系爭分配表
    ，其中被告李秀眉、李秀容、李秀絨、李淑惠即抵押權人所
    受分配之【次序3】之執行費73,990元、【次序4】之第1順
    位抵押權6,567,664元，共計6,641,654元，均應予剔除，不
    得列入分配。
二、被告則以：
　㈠被告之被繼承人李金城遺物中所留存林嘉圖本人用印於99年5
    月17日出具之聲明書(下稱系爭聲明書)，可知林嘉圖於82年
    2月8日即先向被告4人之父親李金城借貸1,500萬元，並提供
    臺北縣○○市○○段○○○段00000地號土地設定抵押權予李金城為
    擔保；嗣林嘉圖又於86年9月3日再向李金城借貸至少820萬
    元，並承諾以其所有之系爭不動產為擔保，設定系爭抵押權
    予李金城，存續期間為86年9月3日至116年9月2日止，以擔
    保對李金城所負債務清償之責。且該聲明書並經公證人認證
    ，則依民事訴訟法第358條規定，該聲明書應推定為真正，
    而顯已足證明系爭抵押權上確有擔保債權存在一事，原告如
    欲否認系爭抵押權上所擔保之債權存在，自應另舉反證推翻
    。且由李金城遺物中之林嘉圖所開立之4紙本票可知，林嘉
    圖於設定系爭抵押權後，更因此陸續向李金城借得1,297,50
    0元、613,500元、315,000元、8,900,000元，並約定93年12
    月8日清償，足見林嘉圖與李金城間確有借貸關係存在。
　㈡又依相關土地登記資料可知，林嘉圖於82年2月8日即先向李
    金城借貸1,500萬元，並提供臺北縣○○市○○段○○○段00000地
    號土地設定抵押權予李金城為擔保，嗣於95年2月14日經法
    院拍賣而塗銷抵押權登記。另系爭抵押權所擔保債權部分，
    林嘉圖則未清償，並於105年10月21日死亡，李金城則接續
    於107年5月3日死亡，而系爭抵押權及所擔保之債權，即由
    繼承人即被告4人繼承取得並於108年5月27日辦理分割繼承
    登記完畢。又因林嘉圖之繼承人均拋棄繼承，經本院以106
    年度司繼字第829號民事裁定選任林嘉圖之配偶即黃宋宙為
    遺產管理人，處理後續遺產、債務及稅捐等事宜，黃宋宙於
    108年7月8日以台北大同郵局存證信函通知被告陳報債權金
    額，被告即於108年7月19日以台北古亭郵局存證信為債權金
    額之陳報，顯見黃宋宙即林嘉圖之遺產管理人明確知悉系爭
    抵押權所擔保之債權確實存在，故從未向被告表明有何疑義
    ，或依法要求剔除上開債權。本件原告毫無根據空泛稱爭執
    系爭抵押權所擔保之債權存有疑義云云，實無理由。
　㈢又系爭抵押權擔保之借款債權，借貸期間為86年至93年間，
    距今年代久遠，系爭抵押權設定登記資料更因逾地政機關保
    存年限而銷毀，且借貸關係當事人即林嘉圖及李金城亦均已
    死亡，相關借貸過程，已因人事皆非已難查考，被告舉證實
    在相當困難，但仍已善盡相當舉證責任，設仍認有不足(假
    設語)，則依最高法院102年度台上字第176民事判決意旨，
    自仍應減輕被告之證明度，方符合民事訴訟法第277條但書
    之立法意旨與正義原則。
　㈣另林嘉圖於99年5月17日出具之聲明書，已明確承認系爭抵押
    權所擔保債務之存在。是依民法第129條第1項第2款規定，
    已生中斷時效之效力，故本件請求權尚未罹於時效，系爭抵
    押權亦未消滅。則本件被告之系爭抵押權及所擔保之債權均
    存在，被告自得於系爭執行事件受分配等語置辯。並答辯聲
    明：原告之訴駁回。
三、本院得心證理由：
  ㈠林嘉圖與李金城間是否有金錢借貸事實?系爭抵押權所擔保之
    債權是否存在?
　⒈按金錢借貸契約，固屬要物契約，應由貸與人就交付金錢之
    事實負舉證之責，惟若貸與人提出之借用人自己製作之文書
    已載明積欠借款之事實者，應解為貸與人就要物性之具備，
    已盡舉證責任（最高法院86年度台上字第3880號判決參照）
　　；且按私文書經公證人認證者，推定為真正，民事訴訟法第
    358 條定有明文。復按當事人主張有利於己之事實者，就其
    事實有舉證之責任，民事訴訟法第277條前段定有明文。又
    各當事人就其所主張有利於己之事實，均應負舉證之責，故
    一方已有適當之證明者，相對人欲否認其主張，即不得不更
    舉反證（最高法院19年上字第2345號裁判意旨參照）。
　⒉本件被告主張林嘉圖生前向其等之被繼承人李金城借款至少8
    20萬元，並就系爭不動產設定系爭抵押權等節，業據提出系
    爭不動產土地登記第二類謄本、林嘉圖開立之本票4張、黃
    宋宙即林嘉圖之遺產管理人與被告間之存證信函、林嘉圖於
    99年5月17日出具之系爭聲明書等件為證(見本院卷第89至11
    3、117至124、209頁)，原告雖爭執該債權存在，然查：
  ⑴依被告於整理李金城遺物後所提出之林嘉圖於99年5月17日出
    具之系爭聲明書，且於同日經民間公證人詹孟龍認證在案(
    見本院卷第209頁)，復經本院依職權調取臺灣新北地方法院
    所屬民間公證人詹孟龍事務所99年板院民認龍字第202744號
    認證書卷宗(影本見本院卷第259至269頁)，核閱無誤。是依
    前揭民事訴訟法第358條規定，系爭聲明書應推定為真正
　　。又觀諸系爭聲明書上載明「查本人提供新店市○○段○○○段0
    0000地號土地設定抵押權擔保及在八十六年九月三日向李金
    城借用新台幣捌佰貳拾萬元並提供同小段299、300、301-1
    、301-2地號土地設定抵押權擔保，上開借款自八十六年九
    月三日起即未再給利息給李金城，特此聲明。」等語，乃明
    確載明林嘉圖係在86年9月3日向李金城借款820萬元，並由
    李金城提供不動產設定抵押權作為上開820萬元之借款擔保
    ，可知李金城確已如數將該820萬元借款交付林嘉圖，倘林
    嘉圖未交付借款予李金城，其端無事後在99年5月17日至民
    間公證人詹孟龍事務所就系爭聲明書為認證之理。又系爭聲
    明書所載借款日期86年9月3日及金額820萬元，核與系爭抵
    押權所擔保最高限額債權820萬元及系爭抵押權存續期間起
    始日86年9月3日等情相符，足認林嘉圖於出具系爭聲明書時
    ，應係誤載段名為「直潭小段」，且漏載301地號土地各節
    甚明。故本件原告主張系爭聲明書與系爭抵押權無關等語，
    即非可採。再依民法第759條之1：「不動產物權經登記者，
    推定登記權利人適法有此權利。」之規定，李金城與林嘉圖
    間確已成立系爭抵押權登記，自應推定李金城適法有此抵押
    權之權利。是認林嘉圖與李金城間於86年9月3日確有820萬
    元之借款債權存在，並據此由林嘉圖提供系爭不動產設定系
    爭抵押權作為上開820萬元之借款擔保等情，應與事實相符
    而足採信。
　⑵基上，被告就其有利於己之事實已盡證明之義務，而原告否
    認上情，自應提出積極之反證。惟原告對所主張之事實並無
    提出任何證明，其空言所述自無可採。從而，原告主張系爭
    抵押權所擔保之債權不存在，並請求剔除被告於系爭分配表
    所受分配之金額云云，自屬無據。
  ㈡系爭抵押權是否仍存在?
　⒈「請求權，因15年間不行使而消滅。但法律所定期間較短者
　　，依其規定。」、「以抵押權擔保之債權，其請求權已因時
    效而消滅，如抵押權人，於消滅時效完成後，五年間不實行
    其抵押權者，其抵押權消滅。」民法第125條、第880條定有
    明文。再按消滅時效，自請求權可行使時起算，民法第128
    條前段已有規定；又請求權定有清償期者，自期限屆滿時起
    即可行使，依民法第128條之規定，其消滅時效應自期限屆
    滿時起算，亦有最高法院28年上字第605號、29年上字第148
    9號裁判要旨可資參照。是以金錢給付為債權債務內容者
　　，債權人於清償期之期限屆滿，而未受清償者，始得為給付
    之請求。本件系爭抵押權所擔保為被告之被繼承人李金城與
    林嘉圖間之借款債權，其時效應為15年。又原告雖主張系爭
    抵押權擔保之借款債權，其請求權已因15年消滅時效完成，
    且未於5年間實行抵押權，其抵押權已經消滅等語，惟為被
    告所否認，是原告自應先就系爭抵押權所擔保之債權屆清償
    期乙事，負舉證責任。然查，本件系爭抵押權所為之登記內
    容，乃「存續期間：86年9月3日至116年9月2日」、「清償
    日期：依照各個契約約定」，此有土地登記謄本可考（見本
    院卷第95至113頁），故系爭抵押權所擔保債權之清償期，
    仍應憑雙方所立契約內容定之，而系爭抵押權之設定資料，
    因逾保存期限而銷毀，有新北市新店地政事務所函文可稽（
　　見本院卷第125頁），致無從獲悉該抵押權設定契約書所約
    定之清償期為何。此外，原告又未提出其他事證，資以證明
    該債權之清償期已經屆至。是原告逕行主張系爭抵押權所擔
    保債權之清償期即為被告辯稱之債權成立時即86年9月3日云
    云，顯將抵押權所擔保債權之成立日與清償期混為一談，已
    有可議。
　⒉又本件縱依原告主張應自被告所辯系爭抵押權擔保之債權成
    立時即86年9月3日起算15年之請求權時效，惟查：消滅時效
　　，因請求、承認、起訴而中斷，民法第129條第1項第1款定
    有明文，而林嘉圖於99年5月17日出具系爭聲明書，並經民
    間公證人詹孟龍認證各情，業如前述，足認已對其於86年9
    月3日向李金城借款之820萬元為承認，依前開說明，該筆82
    0萬元借款債權自應從林嘉圖於99年5月17日以系爭聲明書承
    認後重行起算，準此，被告之被繼承人李金城對林嘉圖之上
    開820萬元借款債權應至114年5月17日始罹於消滅時效，故
    該債權迄今仍未罹於時效，系爭抵押權自無因擔保債權時效
    完成後，除斥期間經過而消滅之問題。足見被告所行使之系
    爭抵押權並未消滅，仍然存在。則原告主張系爭抵押權已消
    滅，不能列為抵押債權而受分配云云，於法無據，並無可採
    。
  ㈢原告請求剔除被告於系爭分配表次序3執行費73,990元、及
　  次序4第一順位抵押權所受分配金額6,567,664元，有無理由
 　 ？ 
　  查系爭抵押權所擔保債權既屬存在且尚未罹於消滅時效，故
　  系爭抵押權亦無民法第880條所定因除斥期間完成而消滅之
　  情事，業經本院認定如前，從而，原告主張系爭分配表所列
　  被告上開次序債權，應予剔除，不得列入分配，為無理由，
　  應予駁回。
四、綜上所述，原告依強制執行法第41條第1項規定提起本件分
　  配表異議之訴，請求剔除被告於系爭分配表次序3執行費
　  73,990元，及次序4第一順位抵押權所受分配金額6,567,664
　  元，均應予剔除，不得列入分配等語，均無理由，應予駁回
　  。
五、本件事證已臻明確，兩造其餘攻擊防禦方法及證據，核與判
    決結果不生影響，爰不一一論列，併此敘明。
六、訴訟費用負擔之依據：民事訴訟法第78條。
中　　華　　民　　國　　110 　年　　11　　月　　12　　日
                  民事第二庭    法　官　林禎瑩
以上正本係照原本作成。
如對本判決上訴，須於判決送達後20日內向本院提出上訴狀。如
委任律師提起上訴者，應一併繳納上訴審裁判費。
中　　華　　民　　國　　110 　年　　11　　月　　16　　日
                                書記官  鄭玉佩
　　　　　　　　　　　　　　　　 
附表：           編   號       土地坐落     地  目 面        積 權利  範圍 備考  縣  市 鄉鎮市區   段 小  段   地號    平方公尺   001 新北巿 新店區 櫻花段  686  297.79 1/4  002 新北巿 新店區 櫻花段  688  252.59 1/4  003 新北巿 新店區 櫻花段  689  36.08 1/4  004 新北巿 新店區 櫻花段  690  105.26 1/4  005 新北市 新店區 櫻花段  691  384.43 1/4